---
title: "Introducción al análisis de datos con R para Ciencias Sociales"
subtitle: "Ejercicios de práctica — Clases 2 a 5"
author: "Núcleo de Innovación Social"
output: html_document
---

```{r setup, include=FALSE}
# error = TRUE permite knitear el archivo aunque queden ejercicios sin completar
knitr::opts_chunk$set(echo = TRUE, error = TRUE)
```

# Cómo usar esta guía

Cada ejercicio tiene un bloque de código con espacios en blanco marcados con `___`. Tu tarea es **reemplazar cada `___`** por lo que corresponda y ejecutar el chunk (`ctrl + shift + enter`).

Al final de cada ejercicio hay:

- 💡 **Pista**: por si te trabás.
- ✅ **Chequeo**: lo que deberías ver si lo hiciste bien.

Los ejercicios van en el orden de las clases, así que conviene hacerlos de arriba hacia abajo.

```{r}
library(tidyverse)
options(scipen = 999)
```

---

# Ejercicio 1: Objetos y operadores

📚 *Clase 2*

a. Creá un objeto llamado `mi_barrio` con el nombre de tu barrio y otro llamado `mi_edad` con tu edad.
b. Preguntale a R si tu edad es mayor o igual a 30.
c. Preguntale a R si tu barrio está incluido en el vector `barrios_sur`.

```{r}
mi_barrio <- ___
mi_edad <- ___

# b. ¿Mi edad es mayor o igual a 30?
mi_edad ___ 30

# c. ¿Mi barrio está en el sur?
barrios_sur <- c("Barracas", "La Boca", "Pompeya", "Soldati", "Lugano")
mi_barrio ___ barrios_sur
```

💡 **Pista**: los textos van entre comillas. Para "mayor o igual" se usa `>=` y para "está incluido en" se usa `%in%`.

✅ **Chequeo**: las líneas b y c tienen que devolver `TRUE` o `FALSE`. Probá también con `!` adelante de la línea c: el resultado debería invertirse.

---

# Ejercicio 2: Tipos de objetos y coerción

📚 *Clase 2*

a. Averiguá de qué clase es cada objeto.
b. El objeto `anio_texto` está guardado como texto. Convertilo a número y sumale 1.
c. Convertí `nivel` a factor.

```{r}
anio_texto <- "2026"
nivel <- c("Primario", "Secundario", "Primario", "Universitario")
encuestado <- TRUE

# a. ¿De qué clase es cada uno?
___(anio_texto)
___(nivel)
___(encuestado)

# b. Convertir a número y sumar 1
anio_numero <- ___(anio_texto)
anio_numero + 1

# c. Convertir a factor
nivel <- ___(nivel)
class(nivel)
```

💡 **Pista**: las funciones de conversión empiezan con `as.` (por ejemplo `as.character()`). Pensá cuál sirve para números y cuál para factores.

✅ **Chequeo**: en a deberías ver `"character"`, `"character"` y `"logical"`. En b, `2027`. En c, `"factor"`.

---

# Ejercicio 3: Vectores

📚 *Clase 2*

Tenemos las notas de 5 estudiantes.

a. Mostrá la tercera nota.
b. Mostrá de la segunda a la cuarta nota.
c. Hubo un error de corrección: sumale 0.5 a todas las notas y guardalo en `notas_corregidas`.
d. ¿Cuántas notas hay? ¿Cuál es la más alta?

```{r}
notas <- c(6, 8.5, 4, 10, 7)

# a.
notas[___]

# b.
notas[___:___]

# c.
notas_corregidas <- notas ___ 0.5
notas_corregidas

# d.
___(notas)   # cantidad de elementos
___(notas)   # valor máximo
```

💡 **Pista**: para cantidad de elementos se usa `length()`. Para el máximo, probá con una función de nombre muy obvio.

✅ **Chequeo**: a → `4`; b → `8.5 4 10`; c → `6.5 9 4.5 10.5 7.5`; d → `5` y `10`.

---

# Ejercicio 4: Data frames

📚 *Clase 2*

a. Armá un data frame llamado `encuesta` con los tres vectores.
b. Mirá su estructura.
c. Mostrá los valores únicos de la columna `barrio`.
d. Mostrá el valor de la fila 2, columna 3.

```{r}
nombre <- c("Ana", "Luis", "Marta", "Pedro")
barrio <- c("Flores", "Almagro", "Flores", "Palermo")
edad <- c(34, 51, 28, 45)

# a.
encuesta <- ___(nombre, barrio, edad)
encuesta

# b.
___(encuesta)

# c.
unique(encuesta___barrio)

# d.
encuesta[___, ___]
```

💡 **Pista**: el `$` sirve para acceder a una columna. Entre corchetes, primero va la fila y después la columna.

✅ **Chequeo**: b muestra 4 observaciones y 3 variables; c → `"Flores" "Almagro" "Palermo"`; d → `51`.

---

**Para los ejercicios 5 a 9 usamos esta base de escuelas (datos inventados, inspirados en la base de establecimientos educativos de PBA de la clase 3).** Ejecutá este chunk antes de seguir:

```{r}
escuelas <- data.frame(
  escuela   = c("EP N°1", "EP N°5", "ES N°3", "ES N°12", "Jardín N°901",
                "EP N°22", "ES N°7", "Jardín N°915", "EP N°40", "ES N°2"),
  municipio = c("La Plata", "La Plata", "Quilmes", "Quilmes", "Lanús",
                "Lanús", "Merlo", "Merlo", "Tandil", "Tandil"),
  region    = c("Región 1", "Región 1", "Región 4", "Región 4", "Región 2",
                "Región 2", "Región 8", "Región 8", "Región 20", "Región 20"),
  ambito    = c("Urbano", "Urbano", "Urbano", "Rural Agrupado", "Urbano",
                "Urbano", "Urbano", "Rural Disperso", "Rural Agrupado", "Urbano"),
  sector    = c("Estatal", "Privado", "Estatal", "Estatal", "Estatal",
                "Privado", "Estatal", "Estatal", "Estatal", "Privado"),
  matricula = c(320, 180, 540, 95, 110, 260, 410, 45, 130, 300),
  mujeres   = c(150, 95, 280, 40, 58, 120, 215, 22, 70, 150),
  varones   = c(170, 85, 260, 55, 52, 140, 195, 23, 60, 150)
)

glimpse(escuelas)
```

---

# Ejercicio 5: `select()`, `filter()` y `arrange()`

📚 *Clase 3*

Queremos ver **las escuelas estatales con más de 200 alumnos**, mostrando solo su nombre, municipio y matrícula, **ordenadas de mayor a menor matrícula**.

```{r}
escuelas_grandes <- escuelas %>%
  filter(sector == ___ & matricula ___ 200) %>%
  select(___, ___, ___) %>%
  arrange(___(matricula))

escuelas_grandes
```

💡 **Pista**: para ordenar de mayor a menor se usa `desc()` adentro de `arrange()`.

✅ **Chequeo**: tienen que quedar 3 escuelas, en este orden: ES N°3 (540), ES N°7 (410) y EP N°1 (320).

---

# Ejercicio 6: `mutate()`, `ifelse()` y `case_when()`

📚 *Clase 3*

a. Creá la variable `por_mujeres` con el porcentaje de mujeres de cada escuela.
b. Con `ifelse()`, unificá las categorías "Rural Agrupado" y "Rural Disperso" en "Rural".
c. Con `case_when()`, creá la variable `tamanio`:
   - "chica" si la matrícula es menor a 150
   - "mediana" si está entre 150 y 300 (inclusive)
   - "grande" si es mayor a 300

```{r}
escuelas <- escuelas %>%
  mutate(
    # a.
    por_mujeres = (___ / ___) * 100,

    # b.
    ambito = ifelse(ambito %in% c(___, ___),
                    "Rural",
                    ___),

    # c.
    tamanio = case_when(
      matricula < 150 ~ ___,
      matricula <= 300 ~ ___,
      matricula > 300 ~ ___
    )
  )

# chequeamos
unique(escuelas$ambito)
table(escuelas$tamanio)
```

💡 **Pista**: en `ifelse()`, el tercer argumento es lo que pasa si la condición es falsa. ¿Qué valor debería quedar en las escuelas urbanas? (El nombre de la misma variable.)

✅ **Chequeo**: `unique()` debería devolver solo `"Urbano"` y `"Rural"`. En la tabla: 4 chicas, 3 medianas y 3 grandes. La EP N°1 debería tener `por_mujeres` = 46.875.

---

# Ejercicio 7: `group_by()` y `summarise()`

📚 *Clase 3*

Calculá, para cada **región**, la cantidad de escuelas, la matrícula total y la matrícula promedio. Ordená de mayor a menor matrícula total.

```{r}
resumen_regiones <- escuelas %>%
  group_by(___) %>%
  summarise(
    cantidad_escuelas = ___(),
    matricula_total = ___(matricula, na.rm = TRUE),
    matricula_promedio = ___(matricula, na.rm = TRUE)
  ) %>%
  arrange(desc(___))

resumen_regiones
```

💡 **Pista**: `n()` cuenta filas; `sum()` suma y `mean()` promedia.

✅ **Chequeo**: la primera fila es Región 4, con 2 escuelas, matrícula total 635 y promedio 317.5.

🔁 **Extra**: repetí el cálculo agrupando por `sector`. Deberías obtener 1650 alumnos en escuelas estatales y 740 en privadas.

---

# Ejercicio 8: Pivotear tablas

📚 *Clase 4*

Esta tabla (datos inventados) tiene la cantidad de escuelas nuevas por municipio en formato **WIDE**: una columna por año.

a. Pasala a formato **LONG** con `pivot_longer()`: una columna `anio` y una columna `escuelas_nuevas`.
b. Volvé a pasarla a **WIDE**, pero ahora con **una columna por municipio**.

```{r}
nuevas <- data.frame(
  municipio = c("La Plata", "Quilmes", "Tandil"),
  `2023` = c(4, 2, 1),
  `2024` = c(3, 5, 0),
  `2025` = c(6, 1, 2),
  check.names = FALSE
)
nuevas

# a. WIDE -> LONG
nuevas_long <- nuevas %>%
  pivot_longer(
    cols = c(`2023`, `2024`, `2025`),
    names_to = ___,
    values_to = ___
  )
nuevas_long

# b. LONG -> WIDE (una columna por municipio)
nuevas_wide <- nuevas_long %>%
  pivot_wider(
    names_from = ___,
    values_from = ___
  )
nuevas_wide
```

💡 **Pista**: en `pivot_longer()` los nombres nuevos van entre comillas. En `pivot_wider()`, `names_from` indica de qué columna salen los nombres de las nuevas columnas.

✅ **Chequeo**: `nuevas_long` tiene 9 filas y 3 columnas. `nuevas_wide` tiene 3 filas (una por año) y las columnas `anio`, `La Plata`, `Quilmes` y `Tandil`.

---

# Ejercicio 9: Joins

📚 *Clase 4*

Tenemos la matrícula total por municipio y, en otra tabla, la población de algunos municipios (valores aproximados). Ojo: **la clave se llama distinto en cada tabla**.

a. Hacé un `left_join()` para sumarle la población a cada municipio.
b. Hacé un `inner_join()`. ¿Cuántas filas quedan?
c. Usá `anti_join()` para descubrir **qué municipio de la tabla de escuelas no tiene población**.

```{r}
matricula_muni <- escuelas %>%
  group_by(municipio) %>%
  summarise(matricula_total = sum(matricula))

poblacion <- data.frame(
  nombre_municipio = c("La Plata", "Quilmes", "Lanús", "Merlo", "Bahía Blanca"),
  poblacion = c(770000, 640000, 460000, 600000, 340000)
)

# a.
df_left <- matricula_muni %>%
  ___(poblacion, by = c("municipio" = ___))
df_left

# b.
df_inner <- matricula_muni %>%
  ___(poblacion, by = c(___ = ___))
nrow(df_inner)

# c.
df_anti <- matricula_muni %>%
  ___(poblacion, by = c(___ = ___))
df_anti
```

💡 **Pista**: dentro de `by = c("a" = "b")`, a la izquierda va el nombre de la columna en la primera tabla y a la derecha el de la segunda.

✅ **Chequeo**: a → 5 filas, con `NA` en la población de Tandil; b → 4 filas; c → aparece solo Tandil.

🔁 **Extra**: probá un `full_join()`. ¿Cuántas filas tiene y por qué aparece Bahía Blanca? (Deberías obtener 6.)

---

# Ejercicio 10: Análisis exploratorio

📚 *Clase 5*

Volvemos a la encuesta de sueldos del sector IT (sysarmy) que usamos en clase.

a. ¿Cuántos valores faltantes tiene `salary_monthly_NETO`?
b. Calculá la media y la mediana del salario neto. ¿Por qué son tan distintas?
c. Calculá los cuartiles.
d. Por `work_seniority`, calculá la mediana, el desvío estándar y la cantidad de respuestas.
e. Hacé un histograma sin los salarios por encima del percentil 99.

```{r}
df <- read.csv("https://raw.githubusercontent.com/DiploDatos/AnalisisyVisualizacion/refs/heads/master/sysarmy_survey_2026_processed.csv",
               encoding = "UTF-8")

# a.
sum(___(df$salary_monthly_NETO))

# b.
___(df$salary_monthly_NETO, na.rm = TRUE)
___(df$salary_monthly_NETO, na.rm = TRUE)

# c.
quantile(df$salary_monthly_NETO, probs = c(___, ___, ___), na.rm = TRUE)

# d.
df %>%
  group_by(___) %>%
  summarise(
    mediana = ___(salary_monthly_NETO, na.rm = TRUE),
    desvio = ___(salary_monthly_NETO, na.rm = TRUE),
    respuestas = n()
  )

# e.
p99 <- quantile(df$salary_monthly_NETO, ___, na.rm = TRUE)
df_sin_extremos <- df %>% filter(salary_monthly_NETO < ___)

hist(df_sin_extremos$salary_monthly_NETO,
     breaks = 50,
     col = "salmon",
     main = "Distribución de salarios netos",
     xlab = "Salario")
```

💡 **Pista**: `is.na()` devuelve `TRUE` en cada faltante, y `sum()` cuenta los `TRUE`. Para el desvío estándar se usa `sd()`.

✅ **Chequeo** (valores aproximados):

- a → 222 faltantes.
- b → media ≈ 3.600.000 y mediana = 2.750.000. La media es mucho más alta porque hay algunos salarios extremos que "tiran" el promedio hacia arriba.
- c → 1.850.000 / 2.750.000 / 4.000.000.
- d → la mediana va de ≈ 1.460.000 (Junior) a 3.400.000 (Senior).
- e → el histograma debería verse mucho más "legible" que con todos los datos.

🤔 **Para pensar**: en d, el desvío de los Senior es enorme comparado con el de los otros grupos. ¿Qué te dice eso sobre los outliers?
